【裁判字號】    96,訴,2584
【裁判日期】    971203
【裁判案由】    塗銷所有權移轉登記
【裁判全文】
臺灣板橋地方法院民事判決              96年度訴字第2584號
原      告  昶榮建設股份有限公司
法定代理人  丁○○○
訴訟代理人  黃榮謨律師
被      告  戊○○
            乙○○
共      同
訴訟代理人  李淵聯律師
上列當事人間請求塗銷所有權移轉登記事件，經本院於民國97年
11月19日言詞辯論終結，判決如下：
    主  文
原告之訴駁回。
訴訟費用由原告負擔。
    事實及理由
一、程序方面
  (一)按公司與董事間訴訟，除法律另有規定外，由監察人代表公
    司，股東會亦得另選代表公司為訴訟之人，公司法第213 條
    定有明文。本件被告戊○○為原告公司之董事，有原告提出
    之公司基本資料及董監事資料各1 件附卷可稽（見本院卷第
    7 、8 頁），依上開規定，原告自應由其監察人或股東會另
    行選任之人代表公司對被告戊○○提起本件訴訟。而原告起
    訴時雖列其董事長庚○○為法定代理人，惟其於訴訟程序程
    序中，已召開臨時股東會，另選丁○○○代表原告對被告戊○○為訴訟行為，並具狀補正丁○○○為其法定代理人，有
    民事聲明承受訴訟狀暨所附之臨時股東會會議事錄影本各1
    份存卷足憑（見本院卷第297 至299 頁），是原告之法定代
    理權已無欠缺，合先敘明。
  (二)次按訴狀送達後，原告不得將原訴變更或追加他訴；但不甚
    礙被告之防禦及訴訟終結者，不在此限；又原告於判決確定
    前，得撤回訴之全部或一部，但被告已為本案之言詞辯論者
    ，應得其同意；訴之撤回應以書狀為之；訴之撤回，係以書
    狀撤回者，被告自撤回書狀送達之日起，10日內未提出異議
    者，視為同意撤回，民事訴訟法第255 條第1 項第7 款及第
    262 條第1 項、第2 項前段、第4 項後段分別定有明文。原
    告起訴主張其先前購買坐落臺北縣泰山鄉○○段38地號、權
    利範圍2 分之1 土地，借名登記在被告戊○○名下，並與同
    段38、39、42地號土地其他所有權人合建房屋銷售，詎被告
    戊○○竟以偽造買賣契約及所有權移轉契約之方式，將銷售
    後之餘屋即原告所有之如附表所示房屋所有權移轉登記予其
    配偶即被告乙○○所有，並與被告乙○○為通謀虛偽意思表
    示，將原告所有、借名登記在被告戊○○名下之如附表所示
    土地所有權移轉登記予被告乙○○所有，依民法第87條第1
    項規定，當然無效，故依民法第767 條及第184 條、第213
    條規定，請求被告乙○○塗銷如附表所示房屋之所有權移轉
    登記，並以起訴狀繕本之送達，終止其與被告戊○○間就上
    開土地之借名登記契約，再依民法第242 條規定，代位被告
    戊○○訴請被告乙○○塗銷如附表所示土地之所有權移轉登
    記，乃聲明「1.被告乙○○應將如附表所示房屋，於民國95
    年12月20日，以買賣為登記原因，在臺北縣新莊地政事務所
    所為之所有權移轉登記予以塗銷。2.確認被告間就如附表所
    示土地，於95年12月20日所為之買賣行為及同年12月29日所
    為之所有權移轉登記行為無效。3.被告乙○○應將如附表所
    示土地，於95年12月20日，以買賣為登記原因，在臺北縣新
    莊地政事務所所為之所有權移轉登記予以塗銷。」嗣於訴狀
    送達後，原告於97年2 月27日以民事準備書(一)狀撤回前述請
    求確認被告間所為買賣行為及所有權移轉登記行為無效之訴
    訟，並追加依民法第767 條規定，訴請被告戊○○於被告乙○○塗銷如附表所示土地之所有權移轉登記後，將如附表所
    示土地移轉登記予原告，此部分原告仍係本於其與被告戊○○間就如附表所示土地所為借名登記契約終止後之權利義務
    關係而為主張，不甚妨礙被告之防禦及訴訟之終結，且被告
    對於原告撤回前揭訴訟，於收受撤回書狀後迄於言詞辯論終
    結前，並未提出異議，自合於上開規定，均應予准許。
二、原告起訴主張：
  (一)原告前以公司董事即被告戊○○名義購買坐落臺北縣泰山鄉
    ○○段39地號、權利範圍2 分之1 土地（下稱系爭土地），
    並與其他地主所有坐落同段38、39、42地號土地合併為現有
    之同段38地號土地後，於該土地上興建「儒林御園2 期」房
    屋銷售。嗣原告所興建之上開房屋於銷售後尚有餘屋，其中
    如附表所示房屋（下稱系爭房屋）登記在原告名下，而其坐
    落基地即如附表所示土地（下稱系爭房屋基地）則仍登記在
    被告戊○○名下，詎被告戊○○藉保管原告大小印鑑章、全
    體股東印章及營業登記證之機會，未經原告同意，於95年12
    月20日，偽造系爭房屋之買賣契約及所有權移轉登記契約，
    同時與被告乙○○就系爭房屋基地為買賣及所有權移轉登記
    ，通謀而為虛偽之意思表示，將系爭房屋及其基地，以買賣
    為原因，移轉所有權登記予其配偶即被告乙○○，並於同年
    月29日完成所有權移轉登記。是被告戊○○偽造系爭房屋之
    買賣契約並將該房屋所有權移轉登記予被告乙○○，顯係侵
    害原告之權利，爰依民法第767 條及第184 條、第213 條規
    定，請求被告乙○○塗銷系爭房屋之所有權移轉登記，以回
    復原狀；又被告間就系爭房屋基地為虛偽買賣，依民法第87
    條第1 項規定，當然無效，依民法第113 條規定，該無效法
    律行為之當事人應負回復原狀之責，而原告茲以起訴狀繕本
    之送達，終止其與被告戊○○間就系爭房屋基地之借名登記
    契約後，依民法第242 條規定，代位被告戊○○請求被告乙○○塗銷系爭房屋基地之所有權移轉登記，並依民法第767
    條規定，訴請被告戊○○於被告乙○○塗銷該所有權移轉登
    記後，將系爭房屋基地所有權移轉登記予原告。
  (二)聲明：
    1.被告乙○○應將系爭房屋，於95年12月20日，以買賣為登
      記原因，在臺北縣新莊地政事務所所為之所有權移轉登記
      予以塗銷。
    2.被告乙○○應將系爭房屋基地，於95年12月20日，以買賣
      為登記原因，在臺北縣新莊地政事務所所為之所有權移轉
      登記予以塗銷。
    3.被告戊○○應於前項房屋基地所有權移轉登記塗銷後，將
      系爭房屋基地移轉登記予原告。
三、被告則抗辯：
  (一)系爭土地係被告戊○○出資購買，並登記為被告戊○○所有
    ，倘若為原告出資購買，其逕行出名即可，何必以被告戊○○名義簽約。
  (二)原告公司係由其法定代理人庚○○與被告戊○○合夥，依出
    資比例各以人頭登記為股東，並約定由庚○○掌管現金出納
    ，被告戊○○則負責業務、行政、會計。為因應原告公司儘
    早結束建案，減少管銷，庚○○與被告戊○○乃協議由庚○○承受未售出之12個停車位，並移轉登記予其配偶黃林雪嬌
    所有，系爭房屋及其基地即由被告戊○○承受，並登記為被
    告乙○○所有，雙方均以股金紅利充作價金買受，是被告取
    得系爭房屋及其基地均有正當權源。
  (三)原告法定代理人庚○○許久未行使職權，並將公司大小印鑑
    章等重要物件交予被告戊○○，顯有明示或默示指定由被告
    戊○○對外行使董事長職權之意，事實上，長久以來亦均由
    被告戊○○對外行使職權，是被告戊○○本有代表原告之權
    。又原告將其公司大小印鑑章交予被告戊○○，不論如何狡
    辯「為行政會計、日常事務」，但其限制未以書面告知被告
    乙○○，依民法第169 條規定，應負表見代理之授權人責任
    。
  (四)聲明：原告之訴駁回。
四、本院之判斷
  (一)原告主張其與坐落臺北縣泰山鄉○○段38、39、42地號（嗣
    合併為同段38地號）土地登記所有人合建房屋銷售，約定由
    土地登記所有人提供土地，由原告出資在該土地上興建「儒
    林御園2 期」房屋（下稱「儒林御園2 期」建案）銷售，該
    建案經銷售後尚有原告所有之系爭房屋未售出，嗣於95年12
    月29日，由被告戊○○持其所保管之原告公司大小印鑑章，
    以買賣為原因，辦理所有權移轉登記予被告乙○○，又系爭
    房屋基地亦於同日，以同一原因，移轉所有權登記予被告乙○○等情，業據其提出臺北縣政府95泰使字第450 號使用執
    照、土地登記申請書暨申請資料、股份有限公司設立登記表
    、土地所有權狀、建物所有權狀、土地登記謄本、建物登記
    謄本等影本各1 件為證（見本院卷第12至24頁），且為被告
    所不爭執（見本院卷第283 頁），堪信為真。又被告抗辯坐
    落臺北縣泰山鄉○○段38地號、權利範圍2 分之1 土地（即
    系爭土地）係以被告戊○○名義出資向訴外人鐘淑玲、金秀
    鳳所購買，並辦理所有權移轉登記至被告戊○○名下，又「
    儒林御園2 期」建案經銷售後，另有12個停車位未售出（下
    稱系爭停車位），嗣於96年1 月11日，以買賣為原因，移轉
    所有權登記予原告法定代理人庚○○之配偶黃林雪嬌等情，
    已據其提出不動產買賣契約書、結案明細表、建築改良物買
    賣所有權移轉契約書各1 件及支票9 紙等影本為憑（見本院
    卷第88至93頁、第197 頁），復為原告所不爭執（見本院卷
    第283 頁），亦堪採信。
  (二)又原告主張其先後以法定代理人庚○○及被告戊○○名義購
    買坐落臺北縣泰山鄉○○段1 地號土地及系爭土地，並分別
    借名登記在庚○○之配偶黃林雪嬌、子黃光進及被告戊○○
    之配偶乙○○名下，復在其上興建「儒林御園1 期」及「儒
    林御園2 期」房屋銷售，上開土地均屬其所有之資產等語，
    被告則以系爭土地係其所有，且「儒林御園2 期」建案銷售
    後尚有系爭房屋暨其基地及系爭停車位未售出，原告實際出
    資者即其與庚○○雙方為分配紅利，乃協議由其承受系爭房
    屋暨其基地，由庚○○承受系爭停車位等語資為抗辯。經查
    ：
    1.原告實際係由其法定代理人庚○○暨其邀集之出資人與被
      告戊○○二方出資設立，並約定出資比例為7 比3 等情，
      為兩造所不爭執（見本院卷第282 頁）。又證人即原告會
      計己○○到庭結證稱：「當時162 號2 樓房屋於95年12月
      初簽約付訂後，系爭建案剩下160 號1 樓房屋（即系爭房
      屋）及12個車位（即系爭停車位），當天因為原告要付工
      程款簽發支票，所以庚○○到辦公室來看好帳後，就和戊○○到辦公室2 樓商談餘屋如何處理的問題，因為他們要
      結束營業必須先處理餘屋，當時只有庚○○與戊○○二人
      在辦公室，但是我在樓下都可以聽得到，他們有講好庚○○分配停車位，戊○○分配160 號1 樓房屋」、「因為當
      時我尚在處理其他公務，我只有聽到分配的方式，不知道
      他們協議的過程，他們協議完後下樓來戊○○就告訴我可
      以通知代書辦理過戶，直到隔年96年7 月我與庚○○約好
      到銀行辦事，當時庚○○問我昶榮公司的帳怎樣，因為他
      急著要結束營業，但是我跟他說關於160 號1 樓房屋及停
      車位計價問題還沒有談好所以無法結帳，庚○○就要我回
      去問戊○○160 號1 樓房屋當時是以每坪27萬元遭退訂，
      要我回去問戊○○他要開什麼價錢，他當時表示車位部分
      以打9 折的方式計價，我回去問戊○○之後戊○○要我去
      詢問庚○○是以何價格打9 折，我去問庚○○，庚○○表
      示是以市價95萬元打9 折之後再打9 折，但是庚○○又說
      160 號1 樓房屋部分不可以比照這個方式打9 折，我回去
      跟戊○○講戊○○聽了就不高興」、「（問：除了庚○○
      及戊○○外，是否有其他股東詢問分配餘屋及停車位的問
      題？）沒有，因為昶榮公司實際上是庚○○及戊○○二人
      經營，依照原告公司帳上的記載戊○○出資比例佔百分之
      30，庚○○佔百分之45，其他出資股東則是庚○○找來的
      」等語（見本院卷第177 頁）。依證人己○○證述上情，
      原告實際上僅庚○○暨其所邀集之出資人與被告戊○○二
      方出資，95年12月間原告售出「儒林御園2 期」建案另一
      戶即門牌號碼為臺北縣泰山鄉○○○街162 號2 樓房屋後
      ，渠雙方即協議該建案之餘屋即系爭房屋及系爭停車位分
      別分配予被告戊○○及庚○○，並指示證人己○○委託代
      書辦理所有權移轉登記手續，又證人己○○為處理會計帳
      目之問題，數次詢問庚○○關於系爭房屋及系爭停車位應
      如何計價，顯見庚○○與被告戊○○確曾就「儒林御園2
      期」建案銷售後之餘屋議定如何充作紅利分配一事。嗣後
      僅雙方就所分配房屋及停車位如何折價計算金額之帳務找
      補問題有所爭執而已。
    2.又據原告主張其先後購買坐落臺北縣泰山鄉○○段1 地號
      土地及系爭土地，興建「儒林御園1 期」及「儒林御園2
      期」房屋銷售等語，倘屬真實，惟依證人即原告法定代理
      人庚○○到庭證述稱：「（問：第1 期完工後是否有分配
      盈餘？）第1 期賺的錢都拿到第2 期去支出使用」、「（
      問：第2 期完工後是否有分配盈餘？）第2 期完工後於96
      年就已經分配盈餘，公司有賺錢，但實際盈餘及各股東分
      配多少錢我不記得了，分配盈餘時我有在場，但分配的時
      候是戊○○請的會計拿來給我蓋章，我也有看過帳簿並在
      上面蓋章領錢，其他各股東也有蓋章領錢」等語（見本院
      卷309 頁），又證人丙○○證稱：「我與庚○○及戊○○
      是鄰居，當時庚○○有跟我提及入股的事情我思考之後才
      決定入股，我出資比例佔10分之1 ，連同後續增資合計出
      資1,700 萬元，都是我個人的資金」、「先前增資有退部
      分出資額回來，是在建案快要結束的時候退回，我個人退
      回8 、900 萬元，但詳細數目我不記得了」等語（見本院
      卷第181 頁），證人丁○○○證稱：「我跟庚○○是遠親
      雙方都有互動，是庚○○邀我入股，當時我入股的金額是
      850 萬元，持股比例佔百分之5 ，後來昶榮公司還有增資
      到一股1,700 萬元，因為是陸續增資，所以我不記得後來
      增資時我的出資額是多少，我的出資額是我和我先生的資
      金」、「95年底及96年初公司有將部分獲利匯給我，大約
      1,000 萬元左右，詳細的金額我不記得了」等語（見本院
      卷第182 、183 頁），證人甲○○證稱：「因為當初庚○○與我父親東崑濟是舊識，所以是以我父親的名義入股昶
      榮公司，但是所有入股的資金都是用我的帳戶在處理，資
      金有我的也有我父親的。我的持股比例佔百分之10，我先
      後出資及增資金額合計約1,700 萬元」、「公司有陸續匯
      給我一些錢，但我不知道是獲利還是返還出資額，我目前
      大約拿到8 、900 萬元，詳細金額我不確定，都是庚○○
      拿現金給我」等語（見本院卷第184 、185 頁）。依證人
      丙○○、丁○○○、甲○○證述上情，其等均係庚○○所
      邀集投資原告公司之實際出資人，且於「儒林御園1 期」
      及「儒林御園2 期」建案銷售後，皆自原告公司取回800
      萬元至1,000 萬元不等之款項，又據證人庚○○證述前詞
      ，「儒林御園1 期」建案之獲利均用以投資「儒林御園2
      期」建案，而「儒林御園2 期」建案銷售後，已於96年分
      配現金盈餘予實際出資之各股東，渠本人亦有分到現金盈
      餘，顯見原告於「儒林御園1 期」及「儒林御園2 期」建
      案銷售後，確有分配投資獲利予各出資股東，衡情，豈有
      可能就上開建案銷售後之餘屋應如何分配一事完全未加商
      議？是原告主張其法定代理人庚○○與被告戊○○未曾協
      議分配系爭房屋及系爭停車位等語，自與常情不符。
    3.至證人丙○○、丁○○○、甲○○固另證稱「儒林御園2
      期」建案尚未正式結算獲利等語（見本院卷第181 、183
      、185 頁），惟其等均係經庚○○邀集投資原告公司，並
      未實際參與原告公司業務經營，亦不清楚原告購買坐落臺
      北縣泰山鄉○○段1 地號土地及系爭土地時何以分別登記
      在黃林雪嬌、黃光進及被告戊○○名下，原告實際上由被
      告戊○○負責業務、行政及會計等事務，庚○○處理工地
      事務，此情併據上開證人陳明無訛（見本院卷第180 至18
      6 頁），則證人丙○○、丁○○○、甲○○僅係經庚○○
      邀集投資原告公司，有關公司業務之經營，概由庚○○與
      被告戊○○實際執行，足徵被告抗辯原告公司之決策皆由
      庚○○代表其邀集之出資股東與被告戊○○雙方議定即可
      等語，尚非子虛。從而，庚○○既與被告戊○○協議「儒
      林御園2 期」建案銷售後之餘屋即系爭停車位及系爭房屋
      ，均充作紅利分配予庚○○及被告戊○○，自有將該停車
      位及房屋終局分歸庚○○及被告戊○○所有之意思，被告
      戊○○自得依據上開協議將系爭房屋及其基地移轉登記予
      其指定之人。
    4.另原告雖主張其實際出資者即庚○○等人與被告戊○○之
      出資比例為7 比3 ，惟依被告乙○○另案對原告聲請假處
      分事件提起抗告時，其於抗告狀內自承系爭房屋及其基地
      之價值各為6,968,000 元及3,752,000 元，系爭停車位之
      價值為950,000 元，倘庚○○與被告戊○○曾協議以股金
      紅利作價分別承受上開房地及停車位，亦與雙方出資比例
      不符等語，惟原告投資興建「儒林御園1 期」及「儒林御
      園2 期」建案銷售後，除有尚未售出之系爭房屋及系爭停
      車位外，另有現金盈餘，已如前述，則系爭房屋及系爭停
      車位縱有如原告主張之上開價值，其折價充作紅利找補後
      亦可能與現金盈餘併予計算再分配予各出資股東，此從原
      告其他實際出資股東丙○○、丁○○○、甲○○均受分配
      現金盈餘，未分得任何餘屋一節即可推知，自不得逕以庚○○與被告戊○○分得系爭停車位與系爭房屋之價值，與
      雙方出資比例7 比3 不符，即認為被告抗辯雙方曾有協議
      系爭房屋及系爭停車位充作紅利分配一事為虛妄不實。
    5.此外，原告主張系爭停車位係因「儒林御園2 期」建案於
      96年1 月間出售另一餘屋即門牌號碼臺北縣泰山鄉○○○
      街16 2號2 樓房屋予訴外人黃仲旋，惟渠僅購買1 個停車
      位，始將原登記屬上開房屋共同使用部分之系爭停車位，
      暫先移轉登記至黃林雪嬌名下，並非充作股金紅利作價承
      受等語，然此為被告所否認。倘若庚○○與被告戊○○並
      未協議分別承受系爭房屋及系爭停車位，則系爭房屋原即
      登記為原告所有，於門牌號碼為臺北縣泰山鄉○○○街16
      2 號2 樓房屋出售予黃仲旋時，何以不將系爭停車位逕移
      轉登記為系爭房屋之共同使用部分即可，反需大費周章地
      借名登記在黃林雪嬌名下？自與常情有悖，是原告主張系
      爭停車位並非充作紅利分配等語，自不足採信。
    6.綜上所述，縱認原告主張系爭土地係其以被告戊○○名義
      所購買，並借名登記在被告戊○○名下等情為真，惟該土
      地於原告出資興建「儒林御園2 期」建案銷售後，曾經庚○○代表其邀集之出資人與另一方出資人即被告戊○○協
      議將銷售後之餘屋即系爭停車位及系爭房屋暨其基地，充
      作紅利分配予庚○○及被告戊○○，自有將系爭房屋暨其
      基地終局分配歸被告戊○○所有之意。是被告戊○○依上
      開協議，將系爭房屋所有權移轉登記至其指定之人即被告
      乙○○名下，自無何偽造文書之情事，更無侵害原告就系
      爭房屋之所有權可言，從而，原告依民法第767 條及第18
      4 條、第213 條規定，請求被告乙○○塗銷系爭房屋之所
      有權移轉登記以回復原狀，自屬無據。又系爭房屋基地既
      已分歸被告戊○○所有，則原告自無從再依其與被告戊○○間之借名登記契約，主張其對於該基地之所有權利，故
      其依民法第242 條、第113 條及第767 條規定，代位被告
      戊○○請求被告乙○○塗銷系爭房屋基地之所有權移轉登
      記，並訴請被告戊○○於被告乙○○塗銷該所有權移轉登
      記後，將系爭房屋基地所有權移轉登記予原告，亦不應准
      許。
  (三)從而，原告依民法第767 條及第184 條、第213 條規定，請
    求判命被告乙○○應將系爭房屋，於95年12月20日，以買賣
    為登記原因，在臺北縣新莊地政事務所所為之所有權移轉登
    記予以塗銷，又依民法第242 條、第113 條規定，代位訴請
    被告乙○○將系爭房屋基地，於95年12月20日，以買賣為登
    記原因，在臺北縣新莊地政事務所所為之所有權移轉登記予
    以塗銷，另依民法第767 條規定，請求被告戊○○將系爭房
    屋基地所有權移轉登記予原告，均無理由，應予駁回。
五、本件判決事證基礎已臻明確，兩造其餘主張、陳述及所提證
    據，暨攻擊、防禦方法，經本院審酌後，認與判決結果已無
    影響，爰不再一一論述，併予敘明。
六、結論：原告之訴為無理由，依民事訴訟法第78條，判決如主
    文。
中    華    民    國    97    年    12    月    3     日
                  民事第三庭審判長法  官  朱耀平
                                  法  官  邱育佩
                                  法  官  王瑜玲
以上正本係照原本作成
如對本判決上訴，須於判決送達後20日內向本院提出上訴狀
中    華    民    國    97    年    12    月    10    日
                                  書記官  黃美雲


司法院資訊處製作；財團法人民間司法改革基金會備份。
